最高法院刑事判決　　　　　　　　　　　　　　　八十七年度台上字第二二四○號
　　上　訴　人　甲○○
　　選任辯護人　翁方彬律師
右上訴人因偽造文書案件，不服台灣高等法院中華民國八十六年十一月二十七日第二
審更審判決（八十五年度上更(二)字第三六三號，起訴案號：台灣台北地方法院檢察署
八十一年度偵字第一六一○二號），提起上訴，本院判決如左：
    主  文
原判決撤銷，發回台灣高等法院。
    理  由
本件原判決認定上訴人甲○○明知其兄陳勝祥患有精神分裂症，已因心神喪失無行為
能力，及陳勝祥所有之坐落台北市○○區○○段二小段第五五號、第一六九之一號、
一九七號土地，及其上之建物即台北市○○路三五六巷六號一樓、台北市○○路四四
三巷六號一樓等土地、建物之所有權狀並未遺失，竟於民國七十九年十月十一日，帶
同陳勝祥至土地代書林義財之事務所，盜用陳勝祥之印章，委託不知情之代書林義財
偽造陳勝祥名義之申請書，以該等權狀遺失為由，向台北市中山區地政事務所申報遺
失，請求補發權狀。使該地政事務所據其申請，將此不實之事項登載於職務上所掌之
公文書，於七十九年十月十二日，以北市中地一字第一二六三六號予以公告，徵求異
議，足以生損害於建物及土地登記之正確性及所有權人陳勝祥。嗣被其父陳棟樑發覺
，即於同月十九日，檢附上述房地之權狀提出異議，而駁回其申請。上訴人復與其妻
林惠珍（未據起訴）共同基於概括之犯意，推由林惠珍於七十九年十二月二十七日，
在台北市○○○路○段三十六號臺北區中小企業銀行，於保證書連帶保證人欄上偽造
「陳勝祥」署押一枚，並盜蓋陳勝祥之印章於保證書上，以陳勝祥為連帶保證人之一
，與該銀行簽訂保證書，擔保上訴人及林惠珍所經營之鈺守貿易有限公司（下稱：鈺
守公司）對該銀行在新臺幣（下同）二千五百萬元範圍內之債務，負連帶保證人之責
任。旋於八十年一月十六日由林惠珍帶同心神喪失之陳勝祥至該行，在前開保證書「
對保欄」上，書寫署押並盜用其印章，並持以行使交付該銀行，足以生損害於陳勝祥
。另於八十年一月八日，推由林惠珍在同銀行，與該行訂立「抵押權設定契約書」，
在該契約書上盜蓋陳勝祥之印章十枚，並在該契約書上「立抵押設定契約書人」欄及
「債務人」欄偽造「陳勝祥」署押各一枚，持以行使由臺北區中小企業銀行，交由不
知情之代書林香伶，並委託不知情之代書林香伶偽造陳勝祥名義與台北區中小企業銀
行共同申請之「土地登記申請書」，而在該申請書上盜蓋陳勝祥印章二枚。而連同林
惠珍以不詳方法取得之陳勝祥所有之坐落台北市○○區○○段二小段第五五號、同段
第一六九之一號土地所有權狀一份，及其上之台北市○○路四四三巷六號一樓建物所
有權狀一份，以及陳勝祥印鑑證明、戶籍登記簿謄本各一份委託不知情之代書林香伶
（實際則以其弟林彰祺之名義當代理人）辦理抵押貸款，以該等不動產為擔保，為該
行設定最高限額四百二十萬元之抵押權，予以行使由該行持向台北市中山地政事務所
辦理抵押權設定登記，由鈺守公司向該銀行貸款四百二十萬元，足生損害於陳勝祥等
情。因而撤銷第一審科刑判決，改判論處上訴人共同連續行使偽造私文書，足以生損
害於他人罪刑，固非無見。
惟查：(一)鑑定僅為證據資料之一種，鑑定報告有疑義時，審理事實之法院，仍應調查
其他必要之證據，就所得之心證而為判斷。卷查本件被害人陳勝祥曾於七十年四月十
七日考領職業大客車駕駛執照，復於七十九年八至十月間為上訴人所經營之育昌機電
有限公司（下稱育昌公司）及鈺守公司向他公司簽收貨品，有台北市議會交通部門於
八十二年十一月二十三日提供之答覆資料及估價單數紙附卷可憑（見原審八十二年度
上訴字第四三六五號卷第一四一、一七三至一七六頁），又陳勝祥曾於八十年一月十
六日在上開保證書「對保欄」親自簽名，復為原判決所認定之事實。乃原判決逕憑國
立台灣大學醫學院附設醫院鑑定結果及國軍八一八醫院八十一年三月二十六日（八一
）單勤字第十八號函暨所附之精神鑑定報告書，遽認陳勝祥自六十四年起迄八十一年
間鑑定時，其腦波顯現廣泛性大腦皮質功能障礙，精神狀態已達心神喪失之程度，且
由陳勝祥之外觀並不能看出精神狀態有異，其於對保時既已心神喪失，是非辨別能力
不復存在，不知其所為何事，陳勝祥形式上雖到場但不知簽名之意義等情。對於上訴
人所辯陳勝祥只是有幻想症，並未至心神喪失之程度，其於七十年四月十七日曾考領
職業大客車駕駛執照，及於七十九年八至十月間曾為上訴人所經營之育昌公司、鈺守
公司向他公司簽收貨品云云，是否屬實﹖全未調查，遽行判決，顯有調查未盡及理由
不備之違法。(二)證據雖已調查而其內容尚未明瞭者，即與未經調查無異，如遽行判決
，仍屬應於審判期日調查之證據未予調查。稽之卷內資料，陳勝祥之父陳棟樑於第一
審法院述稱：「權狀都是由我保管，除了我太太外，從沒交給其他人」（見一審卷第
三○七頁背面），且依卷附台北市○○區○○段建築改良物登記簿（附一審卷第二四
四至二四八頁）之記載，陳勝祥所有坐落台北市○○路四四三巷六號房屋連同基地，
曾於八十年一月三日、八十年三月十八日分別設定抵押權登記予陳錦鈴、董麗華，而
上開房地亦於八十年一月十一日由上訴人設定抵押權登記予台北區中小企業銀行股份
有限公司。是上訴人設定抵押權登記予台北區中小企業銀行股份有限公司之時間恰在
上開二者之間，且距離時間甚短，上訴人如何取得上開房地權狀申請設定抵押權不難
查證。又陳勝祥於住院期間，於八十年一月三日曾由陳勝峰帶出、八十年一月九日由
陳棟樑帶出、八十年一月十六日由其妹妹帶出，有國軍第八一八醫院八十二年十一月
十七日單勤字第二三二八號函（附原審八十二年度上訴字第四三六五號卷第一三○
頁）及八十三年三月三十一日單勤字第○六九二號函附陳勝祥住院及休假記錄資料
（附同上卷第二一二至二一九頁）可按，且陳棟樑於原審亦稱「（八十年一月三日、
一月九日、一月十六日陳勝祥被帶出去）均看完腳傷就回醫院」（見八十三年度上更
(一)字第六二九號卷第九十九頁背面），上訴人亦主張八十年一月三日印鑑證明申請書
上，當事人姓名「陳勝祥」是陳棟樑所寫、當事人申請人「陳勝祥」是陳錦鈴所寫（
附同上卷第一七一頁），八十年一月九日印鑑證明申請書上，當事人申請人「陳勝祥
」是陳勝祥本人所寫（附同上卷第一七二頁）。乃原審未予詳查，遽認係林惠珍以不
詳方法取得陳勝祥所有上開房地所有權狀及陳勝祥之印鑑證明，而為不利於上訴人之
判決，自有未合。(三)原判決於事實欄內記載「上訴人以該等權狀遺失為由，向台北市
中山區地政事務所申報遺失，請求補發權狀。使該地政事務所據其申請，將此不實之
事項登載於職務上所掌之公文書，於七十九年十月十二日，以北市中地一字第一二六
三六號予以公告，徵求異議」，而其理由欄三內則謂「又其申請補發權狀，使中山地
政事務所公告，（係犯）使公務人員登載不實罪」。似認不知情之公務員職務上所掌
之公文書係指上開台北市中山地政事務所之公告。惟按刑法第二百十四條所謂使公務
員登載不實事項於公文書罪，須一經他人之聲明或申報，公務員即有登載之義務，並
依其所為之聲明或申報予以登載，而屬不實之事項者，始足構成。若其所為聲明或申
報，公務員尚須為實質之審查，以判斷其真實與否，始得為一定之記載者，即非本罪
所稱之使公務員登載不實。上開台北市中山地政事務所公告（見八十年度偵字第七八
○四號卷第二之三頁），僅在使權利關係人，對於遺失補發有異議者，應在公告期間
，提出有關確實證明文件，向該所提出異議，公告期滿，無人提出異議，即依法登記
補給之。茲該地政事務所尚未為任何不實之登載，況陳勝祥之父陳棟樑因見該公告，
即於七十九年十月十九日向中山地政事務所提出異議，而駁回其申請。是上訴人此部
分所為尚與刑法第二百十四條之構成要件不合，原判決認上訴人此部分所為應牽連犯
刑法第二百十四條之使公務員登載不實罪，其適用法則，尚有違誤。(四)科刑判決書記
載之犯罪事實，為論罪科刑適用法律之基礎，故凡於適用法律有關之事項，必須詳加
認定明確記載，然後於理由內明犯罪事實所憑之證據及認定之理由，使事實與理由
互相一致，方為合法。原判決於理由四內說明如原判決附表編號(一)所示「補發權狀申
請書」申請人欄偽造之「陳勝祥」署押一枚沒收，但於事實欄內並未述不知情之代
書林義財有偽造「陳勝祥」署押之情事。又其事實欄內有多次記載上訴人盜用「陳勝
祥」印章之犯行，但於理由內則未說明上訴人盜用印章行為與所犯偽造文書罪、使公
務員登載不實罪間有何法律上之關係，亦有違誤。(五)原判決於事實欄二內載述「由鈺
守公司向該銀行貸款四百二十萬元」，但於理由二(九)內則謂「而借與鈺守公司四百二
十五萬元」，顯有事實與理由矛盾之違法。以上或為上訴意旨所指摘，或為本院得依
職權調查之事項，應認原判決仍有發回更審之原因。
據上論結，應依刑事訴訟法第三百九十七條、第四百零一條，判決如主文。
中      華      民      國    八十七    年      六      月    二十五    日
                              最高法院刑事第五庭
                                  審判長法官  陳  錫  奎
                                        法官  洪  清  江
                                        法官  吳  昆  仁
                                        法官  李  伯  道
                                        法官  邵  燕  玲
      右正本證明與原本無異
                                              書  記  官
中      華      民      國    八十七    年      七      月      二      日
